【裁判字號】    97,消債更,597
【裁判日期】    971231
【裁判案由】    更生事件
【裁判全文】
臺灣屏東地方法院民事裁定           97年度消債更字第597號
聲  請  人
即 債 務人  施洪美玲
代  理  人  甲○○
上列當事人聲請消費者債務清理事件，本院裁定如下：
    主  文
更生之聲請駁回。
聲請費用由聲請人負擔。
    理  由
一、按債務人對於金融機構因消費借貸、自用住宅借款、信用卡
    或現金卡契約而負債務，在聲請更生或清算前，應提出債權
    人清冊，以書面向最大債權金融機構請求協商債務清償方案
    並表明共同協商之意旨，消費者債務清理條例（下稱本條例
    ）第151 條第1 項定有明文。次按聲請更生或清算不合程式
    或不備其他要件者，法院應以裁定駁回之，但其情形可以補
    正者，法院應定期間先命補正，復為本條例第8 條所明定。
    又債務人於法院裁准消費者債務清理程序開啟前，基於謀求
    自身經濟生活更生之目的，當以積極誠實之態度，配合法院
    進行各項程序。法院雖依本條例第10條之規定，有依職權調
    查必要之事實及證據之責，然基於債務人對自身財務、信用
    、工作之狀況，本應知之最詳之理，另參酌本條例第44條、
    第82條及第46條第3 款之意旨，苟債務人怠於配合法院調查
    ，或有不實陳述之情形，法院得駁回債務人聲請，顯見本條
    例乃藉由債務人恪遵協力義務之方式，以示其確有債務清理
    之誠意。是本條例所定之各項程序，有賴當事人之協力配合
    ，本於誠信為基礎，形成債務清理之共識，各當事人自兼負
    有最大的誠實協力義務，以使債權人得以獲得公平受償並債
    務人得有經濟生活之重生機會。
二、本件聲請意旨略以：伊累積債務高達新臺幣（下同）2,223,
    439 元，有不能清償之情事，於民國97年5 月向最大債權銀
    行即安泰商業銀行股份有限公司（下稱安泰銀行）申請前置
    協商，安泰銀行提出168 期，月繳14,200元之還款條件，惟
    伊每月所得僅38,735元，尚須負擔家庭生活費用及扶養母親
    洪蔡品、女兒施子晴，無力履行安泰銀行所提之還款條件，
    且無擔保或無優先權之債務總額未逾1,200 萬元，復未經法
    院裁定開始清算程序或宣告破產，爰依法聲請更生等語。
三、經查，聲請人任職於日月光半導體製造股份有限公司，擔任
    生產助理員，有服務證明書1 份在卷可證，為有固定所得之
    人。按本條例之立法目的，係為使不幸陷入經濟困境之人得
    以清理債務、重建生活，並在清理過程中能保有符合人性尊
    嚴之最低基本生活，而非在維持債務人過去慣常之寬逸生活
    ，是於評估債務人清償債務之能力時，並非任其主張必要支
    出之數額，否則將造成任意處分財產行為以致清償債務能力
    降低之人，反而更容易進入更生程序之歧異現象。聲請人雖
    主張須負擔家庭生活費用，並扶養母親洪蔡品及女兒施子晴
    2 人一節，惟按民法第1114條第1 款、第1116條之1 規定，
    直系血親及夫妻相互間互負扶養之義務，又扶養之程度，應
    按受扶養權利者之需要，與負扶養義務者之經濟能力及身分
    定之，民法第1119條亦定有明文。是衡量債務人或其受扶養
    人之生活費用時，亦應綜合兼顧債權人利益，非由債務人任
    意主張，是僅得核准客觀上基本生活必要費用，始為公允。
    查聲請人尚有兄弟洪正欽、洪明智及洪福泉，依法應分擔扶
    養洪蔡品之責，而依財政部臺灣省南區國稅局財產歸屬資料
    清單所示，施明參名下有房屋、土地各1 筆及汽車1 輛，顯
    非無資力之人，客觀上亦難謂係不能維持生活而無謀生能力
    之人。又施子晴係76年8 月4 日出生，有戶籍謄本1 份在卷
    可稽，係屬成年人，為有工作能力之人，亦難認係不能維持
    生活而無謀生能力之人。
四、次查，聲請人所提之前置協商不成立通知書上載明「無法聯
    繫到本人（失聯）」，經本院函查安泰銀行協商不成立之原
    因，經該行陳報略以：經試算出還款條件告知聲請人後，聲
    請人表示需時間考慮，惟自97年7 月9 日後即無法聯繫到聲
    請人等語，有安泰銀行97年11月7 日民事陳報狀1 份在卷可
    參，顯見安泰銀行並非未努力達成協商，而係聲請人未能積
    極參與促使協商成立。再觀其前置協商申請書上僅願以每月
    7,500 元方式償債，參酌聲請人上開資力及所負債務，顯屬
    過低，難認聲請人已本於誠信為基礎，踐行前置協商程序。
五、綜上所述，如以聲請人於更生聲請狀所自承之每月所得38,7
    35元為基準，即使扣除安泰銀行所提出之協商條件每月還款
    14,200元，聲請人仍有餘24,535元，衡諸國民日常生活經驗
    法則，應足供其支應日常基本生活所需，及參酌聲請人之資
    力及扶養權利人之實際需要而照護其家人並償還債務，堪認
    其無不能清償或有不能清償之虞。況為償還債務，聲請人必
    須經歷履行期間較不寬裕之經濟生活，惟此乃聲請人於負擔
    債務時即得預見，是以應依誠實信用原則，於有履行可能性
    時，誠實忍耐，勤勉償還債務。聲請人之更生聲請既不符合
    首揭法條所規定之要件，且上開欠缺復無從補正，自應駁回
    其聲請，爰裁定如主文。
中    華    民    國    97    年    12    月    31    日
                        民事庭法  官  陳威宏
上為正本係照原本作成。
如不服本裁定，應於裁定送達後10日內，以書狀向本院提出抗告
，並繳納抗告費新臺幣1千元。
中    華    民    國    98    年    1     月    8     日
                              書記官  魏慧夷


司法院資訊處製作；財團法人民間司法改革基金會備份。
